【裁判字號】    99,上訴,3114
【裁判日期】    991012
【裁判案由】    偽證
【裁判全文】
臺灣高等法院刑事判決                99年度上訴字第3114號
上  訴  人  臺灣桃園地方法院檢察署檢察官
被      告  甲○○
上列上訴人因被告偽證案件，不服臺灣桃園地方法院99年度訴字
第50 9號，中華民國99年8月5日第一審判決（起訴案號：臺灣桃
園地方法院檢察署99年度偵字第1923號），提起上訴，本院判決
如下：
    主  文
上訴駁回。
    理  由
一、公訴意旨：
    公訴意旨略以：被告甲○○明知其於民國96年6、7 月間曾
    向陳寶元拿走帳戶資料，竟基於偽證之犯意，於97年10月8
    日11時40分許，在臺灣桃園地方法院審理97年度易字第715
    號陳寶元涉嫌幫助詐欺案件中，就案情有重要關係之事項亦
    即陳寶元是否將其帳戶資料交予被告一事作證時，供前具結
    後而虛偽證述：伊沒有向陳寶元拿帳戶資料等語，足以影響
    國家審判權行使之正確性。嗣因被告測謊結果就否認拿走陳
    寶元帳戶資料問題測試呈不實反應，其始於98年12月27日臺
    灣桃園地方法院檢察署檢察官另案偵辦被告詐欺案件時，坦
    承前揭偽證犯行，因認被告涉犯刑法第168條之偽證罪嫌。
二、起訴論據及被告之供述暨辯解：
    公訴人認被告有其起訴之犯罪事實，無非以被告於偵訊中之
    自白、證人陳寶元於偵訊中之證述（伊曾將帳戶資料包括存
    摺、金融卡、印鑑及密碼交給被告）、原審法院97年度易字
    第715號詐欺案件97年10月8日審判筆錄、被告於上開案件審
    理中，供前具結後證稱伊並未拿走陳寶元帳戶資料所簽立之
    證人結文、內政部警政署刑事警察局98年9月4日刑鑑字第
    0980123435 號函附鑑定書（證明陳寶元於測前會談供稱確
    實把帳戶資料，包括存摺、金融卡、印鑑及密碼等交給被告
    ，經測試結果，並無不實反應；被告於測前會談否認拿走陳
    寶元的帳戶資料，包括存摺、金融卡、印鑑及密碼等，經測
    試結果，呈不實反應）、原審法院97年度易字第715號刑事
    判決附表一「陳寶元與被告間行動電話簡訊互傳之內容」、
    臺灣高等法院98年度上易字第189號刑事判決（證明被告與
    陳寶元通話時自承已將陳寶元所交付之帳戶資料丟棄之事實
    ），及法院審理後認被告證稱未拿走陳寶元帳戶資料等語為
    虛偽陳述之事實，為其論據。訊之被告對其於原審97年度易
    字第715號陳寶元詐欺案件以證人身分傳喚到庭時為虛偽證
    述一節，於偵查、一審準備程序、審理時，均坦承不諱，並
    自認有偽證之犯行。
三、法律規定及判決先例：
    刑法第168條之偽證罪，係以證人、鑑定人、通譯於執行審判
    職務之公署審判時或於檢察官偵查時，於案情有重要關係之
    事項，供前或供後具結，而為虛偽之陳述為構成要件；所謂
    於案情有重要關係之事項，係指該事項之有無，足以影響於
    裁判之結果，有使裁判陷於錯誤之危險者而言。所謂具結，
    係指依法有具結義務之人，履行其具結義務而言，若在法律
    上不得令其具結之人，而誤命其具結者，即不生具結效力。
    依刑事訴訟法第181條規定：證人恐因陳述致自己或與其有
    前條第1項關係之人受刑事追訴或處罰者，得拒絕證言。又
    92年9月1日修正公布之刑事訴訟法，已將舊法第186條第4款
    關於有同法第181條情形而不拒絕證言者，不得令其具結之
    規定刪除，同時增訂同條第2項：證人有第181條之情形者，
    應告以得拒絕證言之規定，該修正理由說明：「增訂第2項
    ，若證人有第181條之情形者，應告以得拒絕證言，以兼顧
    證人之權利」，旨在免除證人陷於抉擇控訴自己或與其有一
    定身分關係之人、或陳述不實而受偽證之處罰、或不陳述而
    受罰鍰處罰，甚而主觀上認為違反具結文將受偽證處罰之困
    境。又證人此項拒絕證言權，與被告之緘默權，同屬不自證
    己罪之特權，為確保證人此項權利，民事訴訟法第307條第
    2項及刑事訴訟法第186條第2項均規定，法官或檢察官有告
    知證人之義務；如法官或檢察官未踐行此項告知義務，而告
    以具結之義務及偽證之處罰並命朗讀結文後具結，將使證人
    陷於如前述之抉擇困境，無異剝奪證人此項拒絕證言權，強
    迫其作出讓自己入罪之陳述，違反不自證己罪之原則，自係
    侵犯證人此項權利。是刑事訴訟法第186條第2項之規定乃法
    院或檢察官訊問證人時，應遵行之程序，且踐行該項告知證
    人之義務時，應明確告知該證人有關刑事訴訟法第186條第2
    項以及同法第181條之規定，始得保障證人之權利。倘法院
    或檢察官未經明確告知該項權利，即與未經告知無異，若命
    其具結作證，仍不生具結之效力，縱其證言虛偽，亦難令負
    偽證罪責，否則，即與刑事訴訟法第186條第2項為保障證人
    權利而增訂之意旨相違。
四、本院之判斷：
（一）被告前於97年6 月間某日，在其位於桃園縣桃園市○○路
      55之4號5樓住處，佯以工作需要帳戶供薪資轉帳使用及共
      同生活開支為由，要求男友陳寶元將其所申辦之臺灣土地
      銀行南崁分行、戶名陳寶元、帳號000-000000000000號帳
      戶之存摺、提款卡、印鑑章及密碼等物交付使用，致陳寶
      元陷於錯誤而交付前揭帳戶資料予被告，被告取得前揭帳
      戶資料後，旋於不詳時地交付予姓名年籍不詳之詐騙集團
      成員使用，詐騙集團成員即於96年10月30上午10時許，施
      用詐術，誘騙被害人戴子乾匯款新臺幣10萬元至陳寶元上
      開帳戶等幫助詐欺之事實，有臺灣桃園地方法院檢察署97
      年度偵字第4380 號、98年度偵字第4618號起訴書、原審
      法院97年度易字第715號、99年度審簡字第13號刑事判決
      、臺灣高等法院上易字第189號刑事判決在卷可查（陳寶
      元涉嫌幫助詐欺一案，經本院撤銷原判決改判無罪確定後
      ，陳寶元具狀對被告提出告訴，經檢察官偵查起訴後，原
      審以99年度審簡字第13號判決被告詐欺及幫助詐欺，應執
      行有期徒刑6月，緩刑2年確定，而被告前揭犯行確定後，
      檢察官另就被告於陳寶元上開案件於原審審理時作虛偽證
      述之犯行簽分起訴）。被告對於其於97年度易字第715號
      陳寶元詐欺案件以證人身分傳喚到庭時為虛偽證述一節，
      於偵查及原審準備程序、審理時，均坦承不諱，並有陳寶
      元之證述、原審97年度易字第715號案件審判筆錄、被告
      簽立之證人結文及內政部警政署刑事警察局98年9月4日刑
      鑑字第0980123435號函附鑑定書等在卷可查，堪認為真。
（二）而被告於97年10月8 日11時40分許，經原審審理上開陳寶
      元詐欺案件以證人身分傳喚到庭，訊問其有無向陳寶元借
      用帳戶存摺等相關資料之情形時，答稱沒有跟陳寶元借用
      過帳戶、存摺等語，有原審97年10月8日審判筆錄附卷可
      稽（見臺灣桃園地方法院檢察署98年度偵字第4618號偵查
      卷第75至80頁），足證被告於原審審理時之證述內容確為
      虛偽不實。惟被告事實上確有向陳寶元拿取該帳戶資料之
      行為，顯有使被告自身受刑事追訴或處罰之虞，依刑事訴
      訟法第181條之規定，被告有拒絕證言之權利。而審判長
      法官於上開審理期日時僅告知被告作證應據實陳述，偽證
      將處7 年以下有期徒刑，令其朗讀結文簽名具結後，即開
      始交互詰問，並未踐行刑事訴訟法第186 條第2 項規定，
      明確告知被告有關同法第181條之權利等情，除有該審判
      筆錄在卷可查外，復經原審勘驗該審理筆錄錄音光碟明確
      ，有勘驗筆錄附卷可稽（見原審99年6月18日勘驗筆錄）
      。是審判長法官應依法踐行告知被告得拒絕證言之程序，
      以確保當時為證人之被告之拒絕證言權與被告不自證己罪
      之緘默權利，以免被告陷入抉擇控訴自己犯罪，或因陳述
      不實而受偽證之處罰等困境。然依前揭審判筆錄及原審勘
      驗筆錄，審判長法官僅告知作證之義務及偽證之處罰，未
      一併告知被告若恐因陳述致自己受刑事追訴處罰，得拒絕
      證言之旨。是法院未踐行告知被告得拒絕證言之程序，即
      逕命其具結作證，該具結之程序即有瑕疵，自不生合法具
      結之效力，縱被告陳述不實，亦不能遽依偽證罪論處。
五、維持原判決及駁回上訴之理由：
    本件原審法院於審理97年度易字第715號陳寶元涉嫌幫助詐
    欺案件時未踐行告知被告若恐因陳述致自己受刑事追訴或處
    罰得拒絕證言之程序，即命被告具結作證，尚不生合法具結
    之效力，縱被告陳述不實，亦不構成偽證罪，原判決為被告
    無罪之諭知，於法並無不合，應予維持。檢察官上訴意旨以
    ：偵查及審理程序之訊問者如尚未認知證人有刑事訴訟法第
    181條情形，而未告以同法第186條得拒絕證言之權利，自無
    違反該條告知之義務，則證人依法具結，自應擔負偽證罪責
    等語。惟本件被告於原審審理上開案件以證人身分傳喚到庭
    ，所訊問其有無向陳寶元借用帳戶存摺等相關資料之情形，
    自有使證人即被告因陳述致自己受刑事追訴或處罰，依法得
    拒絕證言，審理之審判長法官卻諭知具結之義務及偽證之處
    罰具結後作證，而於命被告作證時，未依法告以得拒絕證言
    ，揆諸上揭說明，自不生具結之效力。且依刑事訴訟法第18
    6條第2項規定意旨，告知得拒絕證言與否，繫於證人有無刑
    事訴訟法第181條之情形，而非以偵查及審理程序之訊問者
    是否知有得拒絕證言為斷。上訴意旨認偵查及審理程序之訊
    問者如未認知證人有刑事訴訟法第181條情形，而未告以同
    法第186條得拒絕證言之權利，應無違反該條告知之義務，
    證人依法具結，仍應擔負偽證罪責云云，似有誤會。上訴意
    旨執以指摘原判決不當，為無理由，應予駁回。
據上論斷，應依刑事訴訟法第368條，判決如主文。
本案經檢察官壽勤偉到庭執行職務。
中    華    民    國    99    年    10    月    12    日
                  刑事第六庭  審判長法  官  邱同印
                                    法  官  郭豫珍
                                    法  官  何信慶
以上正本證明與原本無異。
如不服本判決，應於收受送達後10日內向本院提出上訴書狀，其
未敘述上訴之理由者並得於提起上訴後10日內向本院補提理由書
（均須按他造當事人之人數附繕本）「切勿逕送上級法院」。
                                    書記官  高柑柏
中    華    民    國    99    年    10    月    13    日

司法院資訊處製作；財團法人民間司法改革基金會備份。
